【裁判字號】    97,裁,1542
【裁判日期】    970227
【裁判案由】    有關土地登記事務
【裁判全文】
最  高  行  政  法  院  裁  定
                                     97年度裁字第01542號
抗  告  人  甲○○
上列抗告人與相對人新竹縣竹北地政事務所間有關土地登記事務
事件，對於中華民國96年3月29日臺北高等行政法院95年度訴字
第2387號裁定提起抗告，本院裁定如下︰
    主  文
抗告駁回。
抗告訴訟費用由抗告人負擔。
    理  由
一、按抗告法院認抗告為不合法或無理由者，應為駁回抗告之裁
    定。
二、原裁定以：(一)本訴部份：本件抗告人前於民國93年11月11日
    及11月26日，以「依土地登記規則一四五條規定，他項權利
    之塗銷係應由他項權利人、原設定人或利害關係人申請，土
    地登記規則一四四條則應俟第三人（於此應解為指抵押權人
    即異議人）取得權利前始得為之，今異議人業已取得他項權
    利，即該登記業已涉及私權爭執，當然應由主張應塗銷者，
    循民事訴訟途徑解決，非可由登記機關擅自報請塗銷，而置
    他項權利人之權利於不顧，貴所處置顯有違誤，請恢復原登
    記，並請儘速決定」等事由，向相對人請求恢復系爭土地他
    項權利登記。嗣經相對人否准所請，抗告人向新竹縣政府提
    起訴願，復經新竹縣政府於94年3月21日所為之府行法字第0
    940042083號訴願決定駁回在案。又按新竹縣政府於94年3月
    21日以府行法字第0940042083號訴願決定內容，係認抗告人
    持憑辦理土地抵押權登記，所附義務人曾淇文國民身分證及
    印鑑證明書，係屬偽造或冒領之文件，業經主管機關竹北市
    戶政事務所93年5月17日竹北市戶字第09300018886號函示屬
    實，於報奉新竹縣政府查明核准後，辦理塗銷登記，應無違
    誤云云，是新竹縣政府已就相對人於93年12月1日所為之北
    地所登蓮字第0930007427號處分，是否違法為實體之審查。
    又抗告人嗣後未提起行政訴訟，故就該申請恢復系爭土地抵
    押權設定登記案已告確定。而今抗告人於95年2月13日以「
    依土地登記規則145條規定，他項權利之塗銷係應由他項權
    利人、原設定人或利害關係人申請，土地登記規則144條則
    應俟第三人（於此應解為指抵押權人即異議人）取得權利前
    始得為之，今異議人業已取得他項權利，即該登記業已涉及
    私權爭執，當然應由主張應塗銷者，循民事訴訟途徑解決，
    非可由登記機關擅自報請塗銷，而置他項權利人之權利於不
    顧，茲舉另一案例：..貴所之逕行塗銷顯有違誤，...，並
    請儘速決定」之同一事由向相對人提出申請，經相對人駁回
    後，再提起訴願，揆諸上開規定及說明，有違「一事不再理
    」原則，自非法之所許。是新竹縣政府於95年6月26日所為
    之縣府法訴字第0950087503號訴願決定，以抗告人訴願不合
    法，作成不受理之決定，並無違誤。抗告人之訴願既不合法
    ，其對訴願決定復提起本件訴訟，欠缺起訴之合法要件，為
    不合法，應予駁回。(二)追加之訴部分（就抗告人於起訴狀送
    達後，追加請求撤銷相對人93年9月6日府地籍字第09301132
    24號函及93年9月16日北地蓮登字第0930005939號函）：按
    訴狀送達後，上訴人原則上不得將原訴變更或追加他訴。但
    於被上訴人同意，被上訴人無異議而為本案之言詞辯論，行
    政法院認為適當者，或有法定情形時，即例外許為訴之變更
    、追加，此稽之行政訴訟法第111條第1項至第3項自明，惟
    同條第4項規定：「前3項規定，於變更或追加之新訴為撤銷
    訴訟而未經訴願程序者不適用之」。即為貫徹訴願前置程序
    ，所追加或變更之新訴，如屬撤銷訴訟之類型，於未經訴願
    前置程序時，即不許之。本件抗告人於95年7月18日所具之
    起訴狀稱：為不服相對人95年2月24日北地所登媛字第09500
    00889號函所為，拒不為抗告人請求事項之行政處分，經提
    起訴願未果而提起行政訴訟等語，有行政訴訟起訴狀乙件在
    卷可稽。抗告人當時並未提及請求撤銷相對人93年9月6日府
    地籍字第0930113224號函及93年9月16日北地蓮登字第09300
    05939號函。且依本件抗告人所提出之原處分及訴願決定可
    知，抗告人前於訴願程序，並未就相對人93年9月6日府地籍
    字第0930113224號函及93年9月16日北地蓮登字第093000593
    9號函，表示不服提起訴願之意，則抗告人於本件訴願決定
    駁回，向原審提起行政訴訟後，始於96年2月8日行言詞辯論
    時，向原審表示請求撤銷相對人93年9月6日府地籍字第0930
    113224號函，又於96年3月7日及3月8日，依行政程序法第12
    8條規定，具狀請求撤銷相對人93年9月16日北地蓮登字第09
    30005939號函，惟均未經合法訴願程序，依首開說明，足認
    抗告人追加提起此部分之撤銷之訴，自屬於法未合，不應准
    許。至抗告人主張其於95年2月13日向被上訴人請求撤銷原
    處分，真意係依行政程序法第128條第1項規定云云，因該請
    求書完全未提及相對人93年9月16日北地蓮登字第093000593
    9號函，依請求書內容，亦無法知悉抗告人係依行政程序法
    第128條第1項規定請求。抗告人就相對人93年9月16日北地
    蓮登字第0930005939號函，既未經合法訴願程序，且本訴部
    分已因不合法，予以駁回，則追加之訴部分，亦失所附麗，
    應併予駁回。而追加之訴因不合法經駁回，其主張有行政程
    序法第128條規定之事由及實體上之主張即無庸審究。
三、抗告意旨略謂：相對人所為之取消抵押權設定登記之違法狀
    態仍繼續，則抗告人得隨時請求撤銷原其違法且無效之行政
    處分，而前新竹縣政府於94年3月21日所為之府行法字第094
    0042083號訴願決定亦無法使相對人所為無效之行政處分變
    為有效，或除去其違法之狀態，抗告人自仍得請求除去此違
    法狀態，否則，當事人於權益受損時，無法循行政救濟程序
    獲得合法權利之保障，豈非身處民主法治國家之國民所能接
    受等語，為其論據。本院經核原審以抗告人部分就確定訴願
    決定效力所及之同一事由起訴，及部分就未經訴願程序之行
    政處分追加起訴，其起訴為不合法而裁定駁回抗告人之訴，
    認事用法並無不合，抗告人仍執前詞主張原裁定違誤，請求
    廢棄，非有理由，應予駁回。
四、依行政訴訟法第104條、民事訴訟法第95條、第78條，裁定
    如主文。
中    華    民    國    97    年    2     月    27    日
                    最高行政法院第二庭
                        審判長法官  高  啟  燦
                              法官  黃  清  光
                              法官  黃  合  文
                              法官  廖  宏  明
                              法官  楊  惠  欽
以  上  正  本  證  明  與  原  本  無  異
中    華    民    國    97    年    2     月    29    日
                              書記官  邱  彰  德


司法院資訊處製作；財團法人民間司法改革基金會備份。
